---
title: "Informe limpio para Italia y España"
author: "cami"
format: html
---

Archivo de análisis inicial sobre las regiones de italia y españa.

# Setup y carga de datos

```{r}
#| label: setup
#| message: false
#| warning: false

library(tidyverse)
library(here)
library(skimr)
library(scales)
library(GGally)
library(ggrepel)
library(patchwork)
library(FactoMineR)
library(factoextra)
library(cluster)
library(ggradar)

```

```{r}
#| label: cargo_datos

# Control
ita_control <- read_csv(here("data","processed","variables","it","control.csv")) |>
  mutate(anio = year(anio), pais = "Italia")

es_control <- read_csv(here("data","processed","variables","es","control.csv")) |>
  mutate(anio = year(anio), pais = "España")

# PyMEs
ita_pymes <- read_csv(here("data","processed","variables","it","pymes.csv"))
es_pymes  <- read_csv(here("data","processed","variables","es","pymes.csv"))

# Unión
df_eu <- bind_rows(
  ita_control |>
    select(-matches("^pais$")) |>
    inner_join(ita_pymes |> select(-matches("^pais$")),
               by = c("region","anio")) |>
    mutate(pais = "Italia"),
  
  es_control |>
    select(-matches("^pais$")) |>
    inner_join(es_pymes |> select(-matches("^pais$")),
               by = c("region","anio")) |>
    mutate(pais = "España")
)

```

# Creamos indicadores

Indicadores básicos: empresas cada 1000 habitantes y una "tasa de empleo", que es empleo cada 100 habitantes (No es PET).

```{r}
#| label: indicadores_basicos

df_eu <- df_eu |>
  mutate(
    ent_per_1000 = ent_nr / pobl_total * 1000,
    tasa_empleo  = emp_nr / pobl_total * 100
  )

```

Indicadores más detallados

```{r}
#| label: indicadores_estructura

# Peso por número de empresas
df_peso_ent <- df_eu |>
  filter(tramo != "TOTAL") |>
  group_by(pais, id_region, region, anio, pobl_total, tramo) |>
  summarise(ent = sum(ent_nr, na.rm = TRUE), .groups = "drop") |>
  pivot_wider(names_from = tramo, values_from = ent, values_fill = 0) |>
  rename(
    ent_0        = `0`,
    ent_micro    = `1 a 9`,
    ent_no_micro = `+10`
  ) |>
  mutate(
    ent_con_empleo = ent_micro + ent_no_micro,
    peso_micro = ent_micro / ent_con_empleo,
    ratio_micro_no_micro = ent_micro / ent_no_micro,
    peso_autoempleo = ent_0 / (ent_0 + ent_con_empleo),
    micro_per_1000 = ent_micro / pobl_total * 1000
  ) |>
  select(pais, id_region, region, anio,
         peso_micro, ratio_micro_no_micro,
         peso_autoempleo, micro_per_1000)

# Peso por empleo
df_peso_emp <- df_eu |>
  filter(tramo != "TOTAL") |>
  group_by(pais, id_region, region, anio, pobl_total, tramo) |>
  summarise(emp = sum(emp_nr, na.rm = TRUE), .groups = "drop") |>
  pivot_wider(names_from = tramo, values_from = emp, values_fill = 0) |>
  rename(
    emp_0        = `0`,
    emp_micro    = `1 a 9`,
    emp_no_micro = `+10`
  ) |>
  mutate(
    emp_con_empleo = emp_micro + emp_no_micro,
    peso_emp_micro = emp_micro / emp_con_empleo,
    ratio_emp_micro_no_micro = emp_micro / emp_no_micro,
    peso_autoempleo_emp = emp_0 / (emp_0 + emp_con_empleo),
    emp_micro_per_1000 = emp_micro / pobl_total * 1000
  ) |>
  select(pais, id_region, region, anio,
         peso_emp_micro, ratio_emp_micro_no_micro,
         peso_autoempleo_emp, emp_micro_per_1000)

# Unión a la base principal
df_eu <- df_eu |>
  left_join(df_peso_ent,
            by = c("pais","id_region","region","anio")) |>
  left_join(df_peso_emp,
            by = c("pais","id_region","region","anio"))

```

# Base con medias 

Hago medias de las variables por región, en vez de usar uno de los años.

```{r}
#| label: region_media_base

df_reg <- df_eu |>
  group_by(pais, id_region, region, tramo) |>
  summarise(
    across(
      c(
        pbi_per_capita, renta_media_hogar, gini, hdi,
        tasa_pobreza, tasa_homicidios, densidad_pobl,
        ent_per_1000, tasa_empleo,
        peso_micro, ratio_micro_no_micro, peso_autoempleo,
        peso_emp_micro, ratio_emp_micro_no_micro,
        peso_autoempleo_emp, micro_per_1000, emp_micro_per_1000
      ),
      mean, na.rm = TRUE
    ),
    .groups = "drop"
  )

```

# Distribución

¿Cómo se distribuyen las empresas por tamaño y por país?

```{r}
#| label: distribución_tamaño

df_eu |>
  filter(tramo != "TOTAL") |>
  filter(anio == max(anio, na.rm = TRUE)) |>
  ggplot(aes(tramo, ent_nr, fill = pais)) +
  geom_boxplot() +
  scale_y_log10() +
  theme_minimal() +
  labs(
    x = "Tamaño de empresa",
    y = "Número de empresas (log)",
    title = "Distribución del tamaño empresarial"
  )

```


# Correlaciones

```{r}
df_reg |>
  select(pais, peso_micro, pbi_per_capita, tasa_pobreza, hdi) |>
  ggpairs(aes(color = pais, alpha = 0.4)) +
  theme_minimal() +
  labs(title = "Correlaciones Cruzadas por País")
```

#Relaciones bivariadas

```{r}
#| label: bivariada_micro_pib

df_reg |>
  ggplot(aes(peso_micro, pbi_per_capita, color = pais)) +
  geom_point(alpha = 0.7) +
  geom_smooth(method = "loess", se = FALSE) +
  theme_minimal() +
  labs(
    x = "Peso de número de Microempresas",
    y = "PIB per cápita"
  )

```

```{r}
#| label: bivariada_empleomicro_pib

ggplot(df_reg,
       aes(peso_emp_micro, pbi_per_capita, color = pais)) +
  geom_point(alpha = 0.7) +
  geom_smooth(method = "loess", se = FALSE) +
  theme_minimal() +
  labs(
    x = "Peso del empleo en microempresas",
    y = "PIB per cápita"
  )

```
```{r}
#| label: bivariada_ratiomicro_criminalidad

ggplot(df_reg, aes(ratio_micro_no_micro, tasa_homicidios, color = pais)) +
  geom_point() +
  geom_smooth(method = "loess", se = FALSE) +
  scale_x_log10() +
  theme_minimal()

#log en el ratio?
```


# Cuadrantes regionales

Busco las benchmarks

```{r}
#| label: quadrants

ultimo_anio <- max(df_eu$anio, na.rm = TRUE)

df_quad <- df_eu |>
  filter(anio == ultimo_anio, tramo == "1 a 9") |>
  distinct(pais, region, .keep_all = TRUE) |>
  group_by(pais) |>
  mutate(
    med_pyme = median(ent_per_1000, na.rm = TRUE),
    med_pbi  = median(pbi_per_capita, na.rm = TRUE),
    patron = case_when(
      ent_per_1000 >= med_pyme & pbi_per_capita >= med_pbi ~ "Alto PyME / Alto PIB",
      ent_per_1000 <  med_pyme & pbi_per_capita >= med_pbi ~ "Bajo PyME / Alto PIB",
      ent_per_1000 >= med_pyme & pbi_per_capita <  med_pbi ~ "Alto PyME / Bajo PIB",
      TRUE ~ "Bajo PyME / Bajo PIB"
    )
  ) |>
  ungroup()

ggplot(df_quad,
       aes(ent_per_1000, pbi_per_capita, color = patron)) +
  geom_point(size = 2, alpha = 0.7) +
  geom_text_repel(
    aes(label = if_else(patron == "Alto PyME / Alto PIB", region, NA_character_)),
    show.legend = FALSE
  ) +
  geom_vline(aes(xintercept = med_pyme), linetype = "dashed") +
  geom_hline(aes(yintercept = med_pbi), linetype = "dashed") +
  facet_wrap(~ pais) +
  theme_minimal()

```

# PCA y Tipologías regionales

```{r}
#| label: pca_prep

vars_pca <- c(
  "renta_media_hogar", "pbi_per_capita", "hdi", "tasa_homicidios","tasa_pobreza", "densidad_pobl",
  "peso_micro", "ratio_micro_no_micro",
  "peso_emp_micro", "ratio_emp_micro_no_micro",
   "emp_micro_per_1000", "micro_per_1000"
)

#Estandarización z score
df_std <- df_reg |>
  mutate(across(all_of(vars_pca), ~ as.numeric(scale(.)))) |>
  drop_na(all_of(vars_pca))

```

```{r}
#| label: pca_modelo

pca <- PCA(df_std |> select(all_of(vars_pca)),
           scale.unit = FALSE, graph = FALSE)

scores <- as.data.frame(pca$ind$coord[,1:2])
df_pca <- bind_cols(df_std |> select(pais, region), scores)


pca$var$coord # veo que variables pesan mas

pca$eig

```

```{r}
#| label: clustering

set.seed(123)
k4 <- kmeans(df_pca[,c("Dim.1","Dim.2")], centers = 4, nstart = 25)
df_pca$cluster <- factor(k4$cluster)

```

```{r}
#| label: pca_graf

ggplot(df_pca,
       aes(Dim.1, Dim.2, color = cluster, shape = pais)) +
  geom_point(size = 3) +
  geom_hline(yintercept = 0, linetype = "dashed", alpha = 0.5) +
  geom_vline(xintercept = 0, linetype = "dashed", alpha = 0.5) +
  labs(
    x = "PC1 – Desarrollo socioeconómico",
    y = "PC2 – Estructura PYME",
    color = "Tipología regional"
  ) +
  theme_minimal()

```
Supongo que la tipología que nos interesa es la 1, raro lo poco de italia.

# Radar por clusters

```{r}
#| label: radar_clusters_prep

vars_radar <- c(
  "hdi", "renta_media_hogar",
  "peso_micro", "peso_emp_micro",
  "tasa_pobreza", "tasa_homicidios"
)

#min max y valores más altos = mejor situación
# es decir: valores normalizados (0–1), mayor valor indica mejor desempeño

df_radar <- df_reg |>
  select(pais, region, all_of(vars_radar)) |>
  mutate(
    tasa_pobreza = -tasa_pobreza,
    tasa_criminalidad = -tasa_homicidios
  ) |>
  mutate(across(all_of(vars_radar), ~ rescale(.)))

df_radar_cluster <- df_radar |>
  left_join(df_pca |> select(region, cluster), by = "region") |>
  group_by(cluster) |>
  summarise(across(all_of(vars_radar), mean, na.rm = TRUE)) |>
  rename(group = cluster)


```

```{r}
#| label: graf_radar_cluster

ggradar(df_radar_cluster, legend.position = "bottom")
```


Quiero hacer un grafico radar así con regiones benchmark y regiones líderes (las que tienen alto peso mipymes y alto desarrollo local) como este:


```{r}
#| label: radar_benchmarks

# regiones modelo o lideres (segun nuestros antecedentes)
reg_modelo <- df_radar %>%
  filter(region %in% c(
    "Toscana", "Emilia-Romagna",
    "Comunidad Valenciana"
  ))

#toscana y emilia romagna en italia
#comunidad valenciana en españa

radar_data <- reg_modelo %>%
  select(region, all_of(vars_radar))

ggradar(
  radar_data,
  grid.min = 0,
  grid.mid = 0.5,
  grid.max = 1,
  group.colours = c("steelblue", "darkgreen", "firebrick"),
  axis.label.size = 3,
  grid.label.size = 3,
  legend.position = "bottom"
)

```
Probar otras regiones

Antes habia probado: "Lombardia", "Emilia-Romagna","Cataluña", "País Vasco" y parecian similares, pero...



# Pruebo otra cosa del PCA pq el anterior no tiene tanto sentido, creo

PCA de modelo MIPYME:

```{r}
vars_mipyme <- c(
  "micro_per_1000",
  "emp_micro_per_1000",
  "peso_micro",
  "peso_emp_micro",
  "ratio_micro_no_micro",
  "ratio_emp_micro_no_micro"
)

df_std_mipyme <- df_reg |>
  mutate(across(all_of(vars_mipyme), ~ as.numeric(scale(.)))) |>
  drop_na(all_of(vars_mipyme))

pca_mipyme <- PCA(df_std_mipyme |> select(all_of(vars_mipyme)),
                  scale.unit = FALSE, graph = FALSE)

scores_mipyme <- as.data.frame(pca_mipyme$ind$coord[, 1]) |>
  mutate(region = df_std_mipyme$region)

colnames(scores_mipyme)[1] <- "mipyme_score"


```


PC1 = intensidad MiPyME

PC2 = tipo de articulación (empleo vs número)


PCA de Desarrollo

```{r}
vars_desarrollo <- c(
  "pbi_per_capita",
  "renta_media_hogar",
  "hdi",
  "tasa_pobreza",
  "tasa_homicidios"
)

df_std_dev <- df_reg |>
  mutate(
    tasa_pobreza = -tasa_pobreza,
    tasa_homicidios = -tasa_homicidios
  ) |>
  mutate(across(all_of(vars_desarrollo), ~ as.numeric(scale(.)))) |>
  drop_na(all_of(vars_desarrollo))

pca_dev <- PCA(
  df_std_dev |> select(all_of(vars_desarrollo)),
  scale.unit = FALSE,
  graph = FALSE
)

scores_dev <- as.data.frame(pca_dev$ind$coord[, 1]) |>
  mutate(region = df_std_dev$region)

colnames(scores_dev)[1] <- "desarrollo_score"


```

PC1 = desarrollo local

Grafico:

```{r}
df_scores <- df_reg |>
  select(pais, region) |>
  distinct() |>
  inner_join(scores_mipyme, by = "region") |>
  inner_join(scores_dev, by = "region")

df_scores <- df_scores |>
  mutate(
    lider_mipyme = mipyme_score > 0 & desarrollo_score > 0
  )

df_scores_plot <- df_scores %>%
  group_by(pais, region) %>%
  summarise(
    mipyme_score = mean(mipyme_score, na.rm = TRUE),
    desarrollo_score = mean(desarrollo_score, na.rm = TRUE),
    lider_mipyme = any(lider_mipyme),
    .groups = "drop"
  )


ggplot(df_scores_plot,
       aes(mipyme_score, desarrollo_score)) +
  
  geom_point(aes(color = pais),
             size = 2.5, alpha = 0.7) +
  
  geom_point(
    data = df_scores_plot |> filter(lider_mipyme),
    shape = 21,
    fill = "gold",
    color = "black",
    size = 4,
    stroke = 0.9
  ) +
  
  geom_text_repel(
    data = df_scores_plot |> filter(lider_mipyme),
    aes(label = paste0(region, " (", pais, ")")),
    size = 3.6,
    fontface = "bold",
    box.padding = 0.6,
    point.padding = 0.4,
    force = 6,
    max.overlaps = Inf,
    show.legend = FALSE
  ) +
  
  geom_vline(xintercept = 0, linetype = "dashed", alpha = 0.6) +
  geom_hline(yintercept = 0, linetype = "dashed", alpha = 0.6) +
  
  theme_minimal() +
  labs(
    x = "Modelo MiPyME (intensidad y peso)",
    y = "Desarrollo local",
    color = "País"
  )

```

Cuadrante superior derecho = LÍDERES MiPyME