---
title: "Análisis inicial: España e Italia"
author: "paie"
format: 
  html:
    code-fold: true
---

# Cargo datos y uno

revisar esto

```{r}
#| label: setup
#| message: false

library(tidyverse)
library(here)
library(skimr)   
library(scales)  
library(patchwork)
library(GGally) 

# Carga de datos 
ita_control <- read_csv(here("data","processed","variables","it", "control.csv")) |> 
  mutate(anio = year(anio), pais = "Italia")

es_control  <- read_csv(here("data","processed","variables","es", "control.csv")) |> 
  mutate(anio = year(anio), pais = "España")

ita_pymes <- read_csv(here("data","processed","variables","it", "pymes.csv"))
es_pymes  <- read_csv(here("data","processed","variables","es", "pymes.csv"))

# Unimos 
df_eu <- bind_rows(
  ita_control |> inner_join(ita_pymes, by = c("region", "anio")),
  es_control  |> inner_join(es_pymes, by = c("region", "anio"))
) |>
# Limpieza y Unificación de población
  mutate(
    pais = coalesce(pais.x, pais.y)) |>
  select(-pais.x, -pais.y)

```

Agrego indicadores relativos de cantidad de empresas:

```{r}
# Indicadores Relativos 
df_eu <- df_eu |>
  mutate(
    ent_per_1000 = (ent_nr / pobl_total) * 1000, #(empresas por cada 1000 habitantes)
    tasa_empleo_pyme = (emp_nr / pobl_total) * 100 #(empleados por cada 100 habitantes)
  )

```


# Reviso la estructura de los datos

```{r}
#| label: res_data
# Resumen
df_eu |> 
  group_by(pais) |> 
  skim()

names(df_eu)
```

Recordar que tenemos las variables siguientes:

- Interés: Variables de PyMEs.

ent_nr, ent_per_1000, tramo, grw_ent_pc 

- Resultados (bienestar): Gini, PBI per cápita, Tasa de pobreza, Ingreso medio.

pbi_per_capita, renta_media_hogar, tasa_pobreza

- Control: Densidad poblacional, IDH(o es res?), crimenes, Años de estudio. 

densidad_pobl, hdi, tasa_criminalidad, tasa_homicidios

revisar las d control y res para anotar bien

# ¿Cómo se distribuyen las empresas por tamaño en cada país?

```{r}
#| label: graf_tramos

df_eu |> 
  filter(anio == max(anio)) |> # año reciente
  ggplot(aes(x = tramo, y = ent_nr, fill = pais)) +
  geom_boxplot() +
  scale_y_log10() + #log
  theme_minimal() +
  labs(title = "Distribución del número de empresas por tramo",
       y = "Número de empresas (escala log)",
       x = "Tramo")
```
o sea hay un monton de empresas soy tan petit 

queremos ver si mas pymes mas pbi

# Relación PYMES y bienestar

```{r}
#| label: graf_corr
# Filtramos por un tramo específico para evitar duplicar el PBI en el gráfico
# Tramo de pequeñas (o no se, el de 1 a 9)

df_eu |> 
  filter(tramo == "1 a 9") |> 
  ggplot(aes(x = ent_per_1000, y = pbi_per_capita, color = pais)) +
  geom_point(alpha = 0.5) +
  geom_smooth(method = "lm") +
  theme_minimal() +
  labs(title = "Relación Pequeñas empresas vs PBI per cápita",
       x = "Cant. de empresas (del Tramo 1-9 empleados) cada 1000 hab",
       y = "PBI per cápita")
```
```{r}
df_eu |>
  filter(tramo == "1 a 9") |>
  select(pais, ent_per_1000, pbi_per_capita, tasa_pobreza, hdi) |>
  ggpairs(aes(color = pais, alpha = 0.4)) +
  theme_minimal() +
  labs(title = "Correlaciones Cruzadas por País")
```

```{r}
#| label: graf_cuadrantes_patrones
#| fig-width: 10
#| fig-height: 8

df_cuadrantes <- df_eu |>
  filter(tramo == "1 a 9") |>
  group_by(pais) |>
  mutate(
    mediana_pyme = median(ent_per_1000, na.rm = TRUE),
    mediana_pbi = median(pbi_per_capita, na.rm = TRUE),
    # Definimos el cuadrante para cada región
    patron = case_when(
      ent_per_1000 >= mediana_pyme & pbi_per_capita >= mediana_pbi ~ "A: Alto PyME / Alto PBI",
      ent_per_1000 < mediana_pyme  & pbi_per_capita >= mediana_pbi ~ "B: Bajo PyME / Alto PBI",
      ent_per_1000 >= mediana_pyme & pbi_per_capita < mediana_pbi  ~ "C: Alto PyME / Bajo PBI",
      ent_per_1000 < mediana_pyme  & pbi_per_capita < mediana_pbi  ~ "D: Bajo PyME / Bajo PBI"
    )
  ) |>
  ungroup()

# Gráfica de Patrones regionales con cuadrantes
ggplot(df_cuadrantes, aes(x = ent_per_1000, y = pbi_per_capita, color = patron)) +
  geom_point(size = 3, alpha = 0.8) +
  # Líneas de referencia (Medianas)
  geom_hline(aes(yintercept = mediana_pbi), linetype = "dashed", color = "gray40") +
  geom_vline(aes(xintercept = mediana_pyme), linetype = "dashed", color = "gray40") +
  facet_wrap(~pais) +
  scale_color_brewer(palette = "Set1") + #
  theme_minimal() +
  theme(legend.position = "bottom") +
  labs(
    title = "Cuadrantes: relación empresas pequeñas y PIB",
    subtitle = "Basado en medianas nacionales para empresas de 1-9 empleados",
    x = "Empresas (de 1-9 empleados) cada 1000 habitantes",
    y = "PBI per cápita",
    color = "Patrón identificado:"
  )
```

```{r}

# misma graf de antes pero por tramos


# Definimos los tramos que queremos comparar
tramos_interes <- c("0", "1 a 9", "+10")

df_cuadrantes <- df_eu |>
  filter(tramo %in% tramos_interes) |>
  group_by(pais, tramo) |>
  mutate(
    mediana_pyme = median(ent_per_1000, na.rm = TRUE),
    mediana_pbi = median(pbi_per_capita, na.rm = TRUE),
    patron = case_when(
      ent_per_1000 >= mediana_pyme & pbi_per_capita >= mediana_pbi ~ "A: Alta Densidad / Alto PBI",
      ent_per_1000 < mediana_pyme  & pbi_per_capita >= mediana_pbi ~ "B: Baja Densidad / Alto PBI",
      ent_per_1000 >= mediana_pyme & pbi_per_capita < mediana_pbi  ~ "C: Alta Densidad Bajo PBI",
      ent_per_1000 < mediana_pyme  & pbi_per_capita < mediana_pbi  ~ "D: Baja Densidad/ Bajo PBI"
    )
  ) |>
  ungroup()

ggplot(df_cuadrantes, aes(x = ent_per_1000, y = pbi_per_capita, color = patron)) +
  geom_point(alpha = 0.6, size = 2) +
  # Líneas de referencia dinámicas por faceta
  geom_hline(aes(yintercept = mediana_pbi), linetype = "dashed", color = "gray60") +
  geom_vline(aes(xintercept = mediana_pyme), linetype = "dashed", color = "gray60") +
  # Facetamos por País (columnas) y Tramo (filas)
  facet_grid(tramo ~ pais, scales = "free") + 
  scale_color_manual(values = c("#2E7D32", "#1565C0", "#F9A825", "#C62828")) +
  theme_minimal() +
  labs(
    title = "Análisis de Cuadrantes por Tamaño de Empresa",
    subtitle = "Comparativa regional: Densidad Empresarial vs PBI per cápita",
    x = "Empresas por cada 1000 habitantes",
    y = "PBI per cápita",
    color = "Perfil Regional"
  ) +
  theme(legend.position = "bottom")
```


```{r}
library(ggrepel)

# mismo graf que antes pero con etiquetas para las regiones en el cuadrante q nos interesa
#filtre por algun año para q no se repita la mimsa region dif años
# si no se repetia nomas una o dos (madrid, pais vasco, bolzano)

# 1. Filtramos por el último año y limpiamos duplicados
ultimo_anio <- max(df_eu$anio, na.rm = TRUE)

df_cuadrantes_completo <- df_eu |>
  filter(anio == ultimo_anio) |> 
  filter(tramo %in% c("0", "1 a 9", "+10")) |>
  # Aseguramos un solo punto por cada región
  distinct(pais, region, tramo, .keep_all = TRUE) |> 
  group_by(pais, tramo) |>
  mutate(
    mediana_densidad = median(ent_per_1000, na.rm = TRUE),
    mediana_pbi = median(pbi_per_capita, na.rm = TRUE),
    patron = case_when(
      ent_per_1000 >= mediana_densidad & pbi_per_capita >= mediana_pbi ~ "A: Alta Densidad / Alto PBI",
      ent_per_1000 < mediana_densidad  & pbi_per_capita >= mediana_pbi ~ "B: Baja Densidad / Alto PBI",
      ent_per_1000 >= mediana_densidad & pbi_per_capita < mediana_pbi  ~ "C: Alta Densidad / Bajo PBI",
      ent_per_1000 < mediana_densidad  & pbi_per_capita < mediana_pbi  ~ "D: Baja Densidad / Bajo PBI"
    ),
    # ETIQUETAMOS TODAS las del cuadrante A
    etiqueta_todas_A = if_else(patron == "A: Alta Densidad / Alto PBI", region, NA_character_)
  ) |>
  ungroup()

# 2. Visualización Total
ggplot(df_cuadrantes_completo, aes(x = ent_per_1000, y = pbi_per_capita, color = patron)) +
  geom_point(alpha = 0.6, size = 2) +
  # Etiquetas para todas las regiones en A
  geom_text_repel(
    aes(label = etiqueta_todas_A),        
    force = 8,           # Empuje moderado
    max.overlaps = Inf,  # FORZAMOS a que aparezcan todas sin importar si se solapan un poco
    segment.size = 0.2,  # Líneas de conexión finitas
    show.legend = FALSE
  ) +
  geom_hline(aes(yintercept = mediana_pbi), linetype = "dashed", color = "gray60") +
  geom_vline(aes(xintercept = mediana_densidad), linetype = "dashed", color = "gray60") +
  facet_grid(tramo ~ pais, scales = "free") + 
  scale_color_manual(values = c("#2E7D32", "#1565C0", "#F9A825", "#C62828")) +
  theme_minimal() +
  labs(
    title = "Cuadrantes de regiones de Italia y España",
    subtitle = paste("Densidad empresarial y PBI (", ultimo_anio, ")"),
    x = "Empresas por cada 1000 habitantes",
    y = "PBI per cápita",
    color = "Perfil Regional"
  ) +
  theme(legend.position = "bottom",
        strip.text = element_text(face = "bold"))
```

Las que tenemos q revisar pq eran las q tenemos de antecedentes:
toscana y emilia romagna en italia
comunidad valenciana en españa

