---
title: "Informe inicial para Italia y España"
author: "cami"
format: html
---

Armé otro informe para ir dejando graficas de forma más prolija, en el otro tiro cosas para probar.

# Procesado inicial

```{r}

library(tidyverse)
library(scales)
library(broom)
library(FactoMineR)
library(factoextra)
library(cluster)
library(patchwork)
library(here)
library(skimr) 
library(GGally) 

# Carga de datos 
ita_control <- read_csv(here("data","processed","variables","it", "control.csv")) |> 
  mutate(anio = year(anio), pais = "Italia")

es_control  <- read_csv(here("data","processed","variables","es", "control.csv")) |> 
  mutate(anio = year(anio), pais = "España")

ita_pymes <- read_csv(here("data","processed","variables","it", "pymes.csv"))
es_pymes  <- read_csv(here("data","processed","variables","es", "pymes.csv"))

# Unimos 
df_eu <- bind_rows(
  ita_control |> inner_join(ita_pymes, by = c("region", "anio")),
  es_control  |> inner_join(es_pymes, by = c("region", "anio"))
) |>
# Limpieza y Unificación de población
  mutate(
    pais = coalesce(pais.x, pais.y),
    poblacion = coalesce(poblacion_total, pobl_total)
  ) |>
  select(-pais.x, -pais.y, -poblacion_total, -pobl_total)

```
 
Agrego indicadores relativos de cantidad de empresas:

```{r}
# Indicadores Relativos 
df_eu <- df_eu |>
  mutate(
    ent_per_1000 = (ent_nr / poblacion) * 1000, #(empresas por cada 1000 habitantes)
    tasa_empleo_pyme = (emp_nr / poblacion) * 100 #(empleados por cada 100 habitantes)
  )

```

Reviso la estructura de los datos

```{r}
#| label: res_data
# Resumen
df_eu |> 
  group_by(pais) |> 
  skim()

names(df_eu)
```

Usamos promedio de las variables por region

```{r}
# Hago promedio por region asi es mejor el analisis (porque tenemos muchos años)
df_reg <- df_eu %>%
  group_by(pais, id_region, region) %>%
  summarise(
    across(
      c(renta_media_hogar, pbi_per_capita, gini, hdi,
        tasa_criminalidad, tasa_homicidios, tasa_pobreza,
        densidad_pobl, ent_per_1000, tasa_empleo_pyme),
      mean, na.rm = TRUE
    ),
    .groups = "drop"
  )
```

Agrego algunos indicadores de peso pymes

```{r}
df_mipyme <- df_eu %>%
  group_by(pais, id_region, region, tramo) %>%
  summarise(ent = sum(ent_nr, na.rm = TRUE), .groups = "drop") %>%
  pivot_wider(names_from = tramo, values_from = ent, values_fill = 0) %>%
  rename(
    ent_0 = `0`, # que hacenos con esto?
    ent_micro = `1-9`,
    ent_no_micro = `+10`
  ) %>%
  mutate(
    ent_total = ent_micro + ent_no_micro,
    peso_micro = ent_micro / ent_total,
    peso_mipyme = (ent_micro + ent_no_micro) / ent_total, # es 1 pq descarte 0
    ratio_micro_no_micro = ent_micro / ent_no_micro
  )

df_reg <- df_reg %>%
  left_join(df_mipyme, by = c("pais", "id_region", "region"))


```


# Análisis descriptivo de las variables socioeconómicas

Esto para ver como son las variables dentro de los paises
Capaz se pone mas adelante

```{r}
# Tablas resumen por país
df_reg %>%
  group_by(pais) %>%
  summarise(
    pbi_pc = mean(pbi_per_capita, na.rm = TRUE),
    gini = mean(gini, na.rm = TRUE),
    crimen = mean(tasa_criminalidad, na.rm = TRUE),
    hdi = mean(hdi, na.rm = TRUE)
  )

```


```{r}
# Distribuciones

df_reg %>%
  ggplot(aes(pbi_per_capita, fill = pais)) +
  geom_density(alpha = 0.4) +
  scale_x_continuous(labels = dollar_format()) +
  theme_minimal()

```

# Análisis bivariado

Ahora análisis bivariado de mipymes y otras variables

```{r}
#MIPYMES y pib pc

ggplot(df_reg, aes(ent_per_1000, pbi_per_capita, color = pais)) +
  geom_point(alpha = 0.7) +
  geom_smooth(method = "loess", se = FALSE) +
  theme_minimal() +
  labs(
    x = "Empresas por 1.000 hab.",
    y = "PIB per cápita"
  )

```

```{r}
# Empleo en mipymes y desigualdad
ggplot(df_reg, aes(tasa_empleo_pyme, gini, color = pais)) +
  geom_point() +
  geom_smooth(method = "lm", se = FALSE) +
  theme_minimal()

```

```{r}
# ratio micro no micro y criminalidad

ggplot(df_reg, aes(ratio_micro_no_micro, tasa_criminalidad, color = pais)) +
  geom_point() +
  geom_smooth(method = "loess", se = FALSE) +
  scale_x_log10() +
  theme_minimal()

#log en el ratio?
```


# Boxplots por cuartiles de presencia de MIPYMES

```{r}

#Hago cuartiles que representen niveles de presencia de MIPYMES
df_reg <- df_reg %>%
  mutate(
    q_mipyme = ntile(ent_per_1000, 4) %>% factor(
      labels = c("Baja", "Media-baja", "Media-alta", "Alta")
    )
  )

```


```{r}
# PIB pc
ggplot(df_reg, aes(q_mipyme, pbi_per_capita, fill = pais)) +
  geom_boxplot(alpha = 0.6) +
  theme_minimal() +
  labs(x = "Presencia de MIPYMES", y = "PIB per cápita")

```

```{r}
# gini

ggplot(df_reg, aes(q_mipyme, gini, fill = pais)) +
  geom_boxplot(alpha = 0.6) +
  theme_minimal()


#revisar tema no linealidad
```

capaz ver con otras var

# Estandarizacion de variables

```{r}

# z-score, para pca y clusters

vars_std <- c(
  "ent_per_1000", "peso_micro", "ratio_micro_no_micro",
  "pbi_per_capita", "gini", "hdi",
  "tasa_criminalidad", "densidad_pobl"
)

df_std <- df_reg %>%
  mutate(across(all_of(vars_std), scale))

```

```{r}
# min-max

df_mm <- df_reg %>%
  mutate(across(all_of(vars_std), ~ rescale(.)))

#queremos hacer indices descriptivos?

```

# Comparacion de medias y PCA

```{r}
pca_data <- df_std %>%
  select(all_of(vars_std)) %>%
  drop_na()

pca <- PCA(pca_data, scale.unit = FALSE, graph = FALSE)

```


```{r}
fviz_pca_biplot(
  pca,
  habillage = df_reg$pais,
  addEllipses = TRUE,
  repel = TRUE
)

```

Nota de ia: 
Interpretación típica:

PC1 = desarrollo socioeconómico
PC2 = estructura productiva MIPYME


```{r}
# Comparacion de medias por pais
df_reg %>%
  group_by(pais) %>%
  summarise(across(all_of(vars_std), mean, na.rm = TRUE))

```


# Clustering

```{r}
#determinar num de clusters

fviz_nbclust(pca_data, kmeans, method = "silhouette")

```

```{r}
set.seed(123)

clust <- kmeans(pca_data, centers = 4, nstart = 25) #aca usa k 4

df_reg$cluster <- factor(clust$cluster)

```

```{r}
ggplot(df_reg, aes(PC1, PC2, color = cluster, shape = pais)) +
  geom_point(size = 3) +
  theme_minimal()

```

queremos ver tipologias regionales: tipo region alta pymes y alto des, alta pymes sbajo des...

# Graficos tipo radar o telaraña

```{r}

vars_radar <- c(
  "ent_per_1000",
  "tasa_empleo_pyme",
  "pbi_per_capita",
  "gini",
  "tasa_pobreza",
  "tasa_criminalidad"
)

#min max y valores más altos = mejor situación
# es decir: valores normalizados (0–1), mayor valor indica mejor desempeño
df_radar <- df_reg %>%
  select(pais, region, all_of(vars_radar)) %>%
  mutate(
    gini = -gini,
    tasa_pobreza = -tasa_pobreza,
    tasa_criminalidad = -tasa_criminalidad
  ) %>%
  mutate(across(all_of(vars_radar), ~ rescale(.)))

```

```{r}

# regiones modelo o lideres
reg_modelo <- df_radar %>%
  filter(region %in% c(
    "Lombardia", "Emilia-Romagna",
    "Cataluña", "País Vasco"
  ))

# esto dsps revisar: lo de clusters y lode los cuartiles

```


```{r}

library(ggradar)

radar_data <- reg_modelo %>%
  select(region, all_of(vars_radar))


```

```{r}
ggradar(
  radar_data,
  grid.min = 0,
  grid.mid = 0.5,
  grid.max = 1,
  group.colours = c("steelblue", "darkgreen", "firebrick", "goldenrod"),
  axis.label.size = 3,
  grid.label.size = 3,
  legend.position = "bottom"
)

```

Los graficos radar nos sirve para ver si las regiones que nos quedan que son "buenas" presentan perfiles productivos y sociales/socioeconomicos similares.


Podemos hacer tambien radar por pais

```{r}
radar_pais <- df_radar %>%
  group_by(pais) %>%
  summarise(across(all_of(vars_radar), mean, na.rm = TRUE)) %>%
  rename(group = pais)

```


```{r}
ggradar(
  radar_pais,
  group.colours = c("steelblue", "firebrick"),
  legend.position = "bottom"
)

```


Mexclo radar con lo de cluster

```{r}
radar_cluster <- df_radar %>%
  left_join(df_reg %>% select(region, cluster), by = "region") %>%
  group_by(cluster) %>%
  summarise(across(all_of(vars_radar), mean, na.rm = TRUE)) %>%
  rename(group = cluster)

```

```{r}
ggradar(
  radar_cluster,
  legend.position = "bottom"
)

```

aca podria caracterizar los clusters, ver como les va, y hacer tipologias mas completas