---
title: "Informe inicial para Italia y España"
author: "cami"
format: html
---

Armé otro informe para ir dejando graficas de forma más prolija, en el otro tiro cosas para probar.

# Procesado inicial

```{r}

library(tidyverse)
library(scales)
library(broom)
library(FactoMineR)
library(factoextra)
library(cluster)
library(patchwork)
library(here)
library(skimr) 
library(GGally) 
library(ggrepel)

# Carga de datos 
ita_control <- read_csv(here("data","processed","variables","it", "control.csv")) |> 
  mutate(anio = year(anio), pais = "Italia")

es_control  <- read_csv(here("data","processed","variables","es", "control.csv")) |> 
  mutate(anio = year(anio), pais = "España")

ita_pymes <- read_csv(here("data","processed","variables","it", "pymes.csv"))
es_pymes  <- read_csv(here("data","processed","variables","es", "pymes.csv"))

#unimos 
df_eu <- bind_rows(
  ita_control |>
    select(-matches("^pais$")) |>   
    inner_join(ita_pymes |> select(-matches("^pais$")),
               by = c("region", "anio")) |>
    mutate(pais = "Italia"),

  es_control |>
    select(-matches("^pais$")) |>
    inner_join(es_pymes |> select(-matches("^pais$")),
               by = c("region", "anio")) |>
    mutate(pais = "España")
)


```

## Calculo algunos indicadores sobre MIPYMES -  Base año-region

Agrego indicadores relativos de cantidad de empresas y empleo:

```{r}
# Indicadores Relativos a la pob
df_eu <- df_eu |>
  mutate(
    ent_per_1000 = (ent_nr / pobl_total) * 1000, #(empresas por cada 1000 habitantes)
    tasa_empleo = (emp_nr / pobl_total) * 100 #(empleados por cada 100 habitantes) 
    #tecnicamente no es la tasa de empleo comun pq seria sobre la PET en vez de sobre la poblacion
    # pero era mas facil nombrarla tasa empleo nomas
  )

```


Agrego algunos indicadores de peso mipymes

```{r}
# Hago df con variables de peso de las MIPYMES

# Peso MIPYME según número de empresas
df_peso_ent <- df_eu %>%
  filter(tramo != "TOTAL") %>%
  group_by(pais, id_region, region, anio, pobl_total, tramo) %>%
  summarise(ent = sum(ent_nr, na.rm = TRUE), .groups = "drop") %>%
  pivot_wider(names_from = tramo, values_from = ent, values_fill = 0) %>%
  rename(
    ent_0        = `0`,
    ent_micro    = `1 a 9`,
    ent_no_micro = `+10`
  ) %>%
  mutate(
    ent_con_empleo = ent_micro + ent_no_micro,
    # estructura
    peso_micro = ent_micro / ent_con_empleo,
    ratio_micro_no_micro = ent_micro / ent_no_micro,
    peso_autoempleo = ent_0 / (ent_0 + ent_con_empleo),
    # densidad de microempresas
    micro_per_1000 = (ent_micro / pobl_total) * 1000
  ) %>%
  select(
    pais, id_region, region, anio,
    peso_micro, ratio_micro_no_micro, peso_autoempleo,
    micro_per_1000
  )


# Peso MIPYME según número de empleados
df_peso_emp <- df_eu %>%
  filter(tramo != "TOTAL") %>%
  group_by(pais, id_region, region, anio, pobl_total, tramo) %>%
  summarise(emp = sum(emp_nr, na.rm = TRUE), .groups = "drop") %>%
  pivot_wider(names_from = tramo, values_from = emp, values_fill = 0) %>%
  rename(
    emp_0        = `0`,
    emp_micro    = `1 a 9`,
    emp_no_micro = `+10`
  ) %>%
  mutate(
    emp_con_empleo = emp_micro + emp_no_micro,
    # estructura
    peso_emp_micro = emp_micro / emp_con_empleo,
    ratio_emp_micro_no_micro = emp_micro / emp_no_micro,
    peso_autoempleo_emp = emp_0 / (emp_0 + emp_con_empleo),
    # empleo micro por habitante
    emp_micro_per_1000 = (emp_micro / pobl_total) * 1000
  ) %>%
  select(
    pais, id_region, region, anio,
    peso_emp_micro, ratio_emp_micro_no_micro,
    peso_autoempleo_emp, emp_micro_per_1000
  )


# uno a la base
df_eu <- df_eu %>%
  left_join(df_peso_ent,
            by = c("pais", "id_region", "region", "anio")) %>%
  left_join(df_peso_emp,
            by = c("pais", "id_region", "region", "anio"))


```

## Base de promedios por region 

Selecciono algunas variables y usamos promedio de las variables por region

```{r}
# Hago promedio de las variables por region asi es mejor el analisis (porque tenemos muchos años)
# antes teniamos valores año region
# Ahora armo otra base de promedios por region-tramo con las variables q voy a usar

df_reg <- df_eu %>%
  group_by(pais, id_region, region, tramo) %>%
  summarise(
    across(
      c(
        renta_media_hogar, pbi_per_capita, gini, hdi,
        tasa_criminalidad, tasa_homicidios, tasa_pobreza,
        densidad_pobl, ent_per_1000, tasa_empleo,
        ent_nr, emp_nr,
        peso_micro, ratio_micro_no_micro, peso_autoempleo,
        peso_emp_micro, ratio_emp_micro_no_micro, peso_autoempleo_emp,
        emp_micro_per_1000, micro_per_1000
      ),
      mean,
      na.rm = TRUE
    ),
    .groups = "drop"
  )


```

# Análisis descriptivo de las variables socioeconómicas

Esto para ver como son las variables dentro de los paises
Capaz se pone mas adelante

```{r}
# Tablas resumen por país
df_eu %>%
  group_by(pais) %>%
  summarise(
    pbi_pc = mean(pbi_per_capita, na.rm = TRUE),
    gini = mean(gini, na.rm = TRUE),
    homicidios = mean(tasa_homicidios, na.rm = TRUE),
    hdi = mean(hdi, na.rm = TRUE),
    pobreza = mean(tasa_pobreza, na.rm= TRUE),
    ingresos = mean(renta_media_hogar, na.rm = TRUE)
  )



```


```{r}
# Distribuciones

df_eu %>%
  ggplot(aes(pbi_per_capita, fill = pais)) +
  geom_density(alpha = 0.4) +
  scale_x_continuous(labels = dollar_format()) +
  theme_minimal()

df_eu %>%
  ggplot(aes(log(ent_nr), fill = tramo)) +
  geom_density(alpha = 0.4) +
  theme_minimal()
# no se si esta graf tiene sentido, creo q si

df_eu |>
  filter(tramo != "TOTAL") |>
  ggplot(aes(log(ent_nr), fill = tramo)) +
  geom_density(alpha = 0.4) +
  facet_wrap(~ pais)


```
Pocas empresas grandes y/o medianas, mucho autoempleo (supongo que 0 es autoempleo)

```{r}
# distribuciones con la base de medias

df_reg %>%
  ggplot(aes(pbi_per_capita, fill = pais)) +
  geom_density(alpha = 0.4) +
  scale_x_continuous(labels = dollar_format()) +
  theme_minimal()

df_reg %>%
  ggplot(aes(log(ent_nr), fill = tramo)) +
  geom_density(alpha = 0.4) +
  theme_minimal()
# no se si esta graf tiene sentido, creo q si

df_reg |>
  filter(tramo != "TOTAL") |>
  ggplot(aes(log(ent_nr), fill = tramo)) +
  geom_density(alpha = 0.4) +
  facet_wrap(~ pais)
```

# Análisis bivariado

Ahora análisis bivariado de mipymes y otras variables

```{r}
#voy a etiquetar las alto peso alto pib, AUNQ CApaz 75 es mucho
# umbrales
df_reg <- df_reg %>%
  group_by(pais) %>%
  mutate(
    pbi_q75 = quantile(pbi_per_capita, 0.75, na.rm = TRUE),
    microemp_q75 = quantile(peso_emp_micro, 0.75, na.rm = TRUE),
    micronum_q75 = quantile(peso_micro, 0.75, na.rm = TRUE)
  ) %>%
  ungroup()

# alto pib alto empleo en micro
df_reg <- df_reg %>%
  mutate(
    high_high_emp_micro =
      pbi_per_capita >= pbi_q75 &
      peso_emp_micro >= microemp_q75
  )

# alto pib alta cantidad micro
df_reg <- df_reg %>%
  mutate(
    high_high_num_micro =
      pbi_per_capita >= pbi_q75 &
      peso_micro >= micronum_q75
  )

#empleo en micrompresas y pib pc

ggplot(df_reg, aes(peso_emp_micro, pbi_per_capita, color = pais)) +
  geom_point(alpha = 0.7) +
  geom_smooth(method = "loess", se = FALSE) +
  geom_text_repel(
    data = df_reg %>% filter(high_high_emp_micro),
    aes(label = region),
    size = 3,
    max.overlaps = 15
  ) +
  theme_minimal() +
  labs(
    x = "Peso del empleo en microempresas",
    y = "PIB per cápita"
  )

# peso en cant de microempresas y pibpc
ggplot(df_reg, aes(peso_micro, pbi_per_capita, color = pais)) +
  geom_point(alpha = 0.7) +
  geom_smooth(method = "loess", se = FALSE) +
  geom_text_repel(
    data = df_reg %>% filter(high_high_num_micro),
    aes(label = region),
    size = 3,
    max.overlaps = 15
  ) +
  theme_minimal() +
  labs(
    x = "Peso del número de microempresas",
    y = "PIB per cápita"
  )



```

peso_emp_micro = emp_micro / emp_con_empleo

o sea que a mayor proporcion de empleados en micro peor el pib, salvo en regiones lider coso

```{r}
# Empleo en mipymes y desigualdad

ggplot(df_reg, aes(peso_emp_micro, gini, color = pais)) +
  geom_point() +
  geom_smooth(method = "lm", se = FALSE) +
  theme_minimal()

```

```{r}
# ratio micro no micro y criminalidad

ggplot(df_reg, aes(ratio_micro_no_micro, tasa_homicidios, color = pais)) +
  geom_point() +
  geom_smooth(method = "loess", se = FALSE) +
  scale_x_log10() +
  theme_minimal()

#log en el ratio?
```


# Boxplots por cuartiles de presencia de MIPYMES

```{r}

#Hago cuartiles que representen niveles de peso de MIPYMES
df_reg <- df_reg %>%
  mutate(
    q_mipyme = ntile(peso_micro, 4) %>% factor(
      labels = c("Bajo", "Medio-bajo", "Medio-alto", "Alto")
    )
  )

```


```{r}
# PIB pc
ggplot(df_reg, aes(q_mipyme, pbi_per_capita, fill = pais)) +
  geom_boxplot(alpha = 0.6) +
  theme_minimal() +
  labs(x = "Peso de MIPYMES", y = "PIB per cápita")

```

```{r}
# gini

ggplot(df_reg, aes(q_mipyme, gini, fill = pais)) +
  geom_boxplot(alpha = 0.6) +
  theme_minimal()
```


```{r}
# crimen

ggplot(df_reg, aes(q_mipyme, tasa_homicidios, fill = pais)) +
  geom_boxplot(alpha = 0.6) +
  theme_minimal()
```

```{r}
# pobreza

ggplot(df_reg, aes(q_mipyme, tasa_pobreza, fill = pais)) +
  geom_boxplot(alpha = 0.6) +
  theme_minimal()
```

# Estandarizacion de variables

```{r}

# z-score, para pca y clusters

vars_std <- c(
"renta_media_hogar", "pbi_per_capita", "hdi", "tasa_homicidios","tasa_pobreza", "densidad_pobl",
  "peso_micro", "ratio_micro_no_micro",
  "peso_emp_micro", "ratio_emp_micro_no_micro",
   "emp_micro_per_1000", "micro_per_1000"
)

#no puse gini pq ni tasa criminalidad pq italia no lo tiene


df_std <- df_reg %>%
  mutate(across(all_of(vars_std), ~ as.numeric(scale(.))))


```

```{r}
# min-max

df_mm <- df_reg %>%
  mutate(across(all_of(vars_std), ~ rescale(.)))

# sirve si hacemos indicadores desc

```

```{r}
# PCA y Clustering

pca_df <- df_std %>%
  select(pais, region, all_of(vars_std)) %>%
  drop_na()

pca_data <- pca_df %>%
  select(all_of(vars_std)) %>%
  as.data.frame()

pca <- PCA(pca_data, scale.unit = FALSE, graph = FALSE)

pca$var$coord # veo que variables pesan mas

pca$eig
```

```{r}
#extraigo scores

scores <- as.data.frame(pca$ind$coord[, 1:2])
colnames(scores) <- c("PC1", "PC2")

pca_df <- bind_cols(pca_df, scores)
```


```{r}
#determinar num de clusters
fviz_nbclust(
  pca_data, #con esto me da k 2
  kmeans,
  method = "silhouette"
)

fviz_nbclust(
  pca_df[, c("PC1", "PC2")], # con esto me da k 9???
  kmeans,
  method = "silhouette"
)

```


```{r}
#clustering sobre pca
set.seed(123)

clust <- kmeans(
  pca_df[, c("PC1", "PC2")],
  centers = 4, #uso 4 pq ni idea
  nstart = 25
)

pca_df$cluster <- factor(clust$cluster)



```

```{r}
ggplot(pca_df, aes(PC1, PC2, color = cluster, shape = pais)) +
  geom_point(size = 3) +
  geom_hline(yintercept = 0, linetype = "dashed", alpha = 0.4) +
  geom_vline(xintercept = 0, linetype = "dashed", alpha = 0.4) +
  labs(
    x = "PC1 – Desarrollo socioeconómico",
    y = "PC2 – Estructura PYME",
    color = "Tipología regional"
  ) +
  theme_minimal()+
  geom_text_repel(
  data = subset(pca_df, cluster == 1),
  aes(label = region),
  size = 2.7,
  color = "grey20",
  box.padding = 0.4
)



```

queremos ver tipologias regionales: tipo region alta pymes y alto des, alta pymes sbajo des...

1: alta pymes, alto desarrollo
2: 
3: alta pymes, bajo desarrollo
4: 

revisar

```{r}
pca_df %>%
  group_by(cluster) %>%
  summarise(
    across(all_of(vars_std), mean)
  )

```


# Graficos tipo radar o telaraña

```{r}

vars_radar <- c(
  "hdi", #esperanza de vida, educacion y pib pc
  "tasa_pobreza",
  "tasa_homicidios",
  "peso_micro",
  "peso_emp_micro",
  "ratio_emp_micro_no_micro",
  "renta_media_hogar"
)


#min max y valores más altos = mejor situación
# es decir: valores normalizados (0–1), mayor valor indica mejor desempeño
df_radar <- df_reg %>%
  select(pais, region, all_of(vars_radar)) %>%
  mutate(
    tasa_pobreza = -tasa_pobreza,
    tasa_criminalidad = -tasa_homicidios
  ) %>%
  mutate(across(all_of(vars_radar), ~ rescale(.)))

```

```{r}

# regiones modelo o lideres
reg_modelo <- df_radar %>%
  filter(region %in% c(
    "Lombardia", "Emilia-Romagna",
    "Cataluña", "País Vasco"
  ))

# agarre unas regiones, hay q elegirlas segun cuales nos dan bien
```


```{r}
#install.packages("devtools")
#devtools::install_github("ricardo-bion/ggradar")

library(ggradar)

radar_data <- reg_modelo %>%
  select(region, all_of(vars_radar))

```

```{r}
ggradar(
  radar_data,
  grid.min = 0,
  grid.mid = 0.5,
  grid.max = 1,
  group.colours = c("steelblue", "darkgreen", "firebrick", "goldenrod"),
  axis.label.size = 3,
  grid.label.size = 3,
  legend.position = "bottom"
)

```

Los graficos radar nos sirve para ver si las regiones que nos quedan que son "buenas" presentan perfiles productivos y sociales/socioeconomicos similares.

Parece q si son similares

(usando los indicadores per 1000 cambiaba un poco, supongo q tiene sentido por dif pob)

Podemos hacer tambien radar por pais

```{r}
radar_pais <- df_radar %>%
  group_by(pais) %>%
  summarise(across(all_of(vars_radar), mean, na.rm = TRUE)) %>%
  rename(group = pais)

```


```{r}
ggradar(
  radar_pais,
  group.colours = c("steelblue", "firebrick"),
  legend.position = "bottom"
)

```
well los paises son parecidos

Mexclo radar con lo de cluster

```{r}
radar_cluster <- df_radar %>%
  left_join(pca_df %>% select(region, cluster), by = "region") %>%
  group_by(cluster) %>%
  summarise(across(all_of(vars_radar), mean, na.rm = TRUE)) %>%
  rename(group = cluster)

```

```{r}
ggradar(
  radar_cluster,
  legend.position = "bottom"
)

```

aca podria caracterizar los clusters, ver como les va, y hacer tipologias mas completas

o sea nos queda bien para representar que los clusters son diferentes