---
title: "Informe inicial para Italia y España"
author: "cami"
format: html
---

Armé otro informe para ir dejando graficas de forma más prolija, en el otro tiro cosas para probar.

# Procesado inicial

```{r}

library(tidyverse)
library(scales)
library(broom)
library(FactoMineR)
library(factoextra)
library(cluster)
library(patchwork)
library(here)
library(skimr) 
library(GGally) 

# Carga de datos 
ita_control <- read_csv(here("data","processed","variables","it", "control.csv")) |> 
  mutate(anio = year(anio), pais = "Italia")

es_control  <- read_csv(here("data","processed","variables","es", "control.csv")) |> 
  mutate(anio = year(anio), pais = "España")

ita_pymes <- read_csv(here("data","processed","variables","it", "pymes.csv"))
es_pymes  <- read_csv(here("data","processed","variables","es", "pymes.csv"))

# Unimos 
df_eu <- bind_rows(
  ita_control |> inner_join(ita_pymes, by = c("region", "anio")),
  es_control  |> inner_join(es_pymes, by = c("region", "anio"))
) |>
# Limpieza y Unificación de población
  mutate(
    pais = coalesce(pais.x, pais.y),
    poblacion = coalesce(poblacion_total, pobl_total)
  ) |>
  select(-pais.x, -pais.y, -poblacion_total, -pobl_total)

```

## Calculo algunos indicadores sobre MIPYMES -  Base año-region

Agrego indicadores relativos de cantidad de empresas y empleo:

```{r}
# Indicadores Relativos a la pob
df_eu <- df_eu |>
  mutate(
    ent_per_1000 = (ent_nr / poblacion) * 1000, #(empresas por cada 1000 habitantes)
    tasa_empleo = (emp_nr / poblacion) * 100 #(empleados por cada 100 habitantes) 
    #tecnicamente no es la tasa de empleo comun pq seria sobre la PET en vez de sobre la poblacion
    # pero era mas facil nombrarla tasa empleo nomas
  )

```


Agrego algunos indicadores de peso mipymes

```{r}
# Hago df con variables de peso de las MIPYMES

# Peso MIPYME según número de empresas
df_peso_ent <- df_eu %>%
  filter(tramo != "TOTAL") %>%
  group_by(pais, id_region, region, anio, tramo) %>%
  summarise(ent = sum(ent_nr, na.rm = TRUE), .groups = "drop") %>%
  pivot_wider(names_from = tramo, values_from = ent, values_fill = 0) %>%
  rename(
    ent_0        = `0`,
    ent_micro    = `1 a 9`,
    ent_no_micro = `+10`
  ) %>%
  mutate(
    ent_con_empleo = ent_micro + ent_no_micro,
    peso_micro = ent_micro / ent_con_empleo,
    ratio_micro_no_micro = ent_micro / ent_no_micro,
    peso_autoempleo = ent_0 / (ent_0 + ent_con_empleo)
  ) %>%
  select(pais, id_region, region, anio,
         peso_micro, ratio_micro_no_micro, peso_autoempleo)


# Peso MIPYME segun numero de empleados

df_peso_emp <- df_eu %>%
  filter(tramo != "TOTAL") %>%
  group_by(pais, id_region, region, anio, tramo) %>%
  summarise(emp = sum(emp_nr, na.rm = TRUE), .groups = "drop") %>%
  pivot_wider(names_from = tramo, values_from = emp, values_fill = 0) %>%
  rename(
    emp_0        = `0`,
    emp_micro    = `1 a 9`,
    emp_no_micro = `+10`
  ) %>%
  mutate(
    emp_con_empleo = emp_micro + emp_no_micro,
    peso_emp_micro = emp_micro / emp_con_empleo,
    ratio_emp_micro_no_micro = emp_micro / emp_no_micro,
    peso_autoempleo_emp = emp_0 / (emp_0 + emp_con_empleo)
  ) %>%
  select(pais, id_region, region, anio,
         peso_emp_micro, ratio_emp_micro_no_micro, peso_autoempleo_emp)

# uno a la base
df_eu <- df_eu %>%
  left_join(df_peso_ent,
            by = c("pais", "id_region", "region", "anio")) %>%
  left_join(df_peso_emp,
            by = c("pais", "id_region", "region", "anio"))

```

## Base de promedios por region 

Selecciono algunas variables y usamos promedio de las variables por region

```{r}
# Hago promedio de las variables por region asi es mejor el analisis (porque tenemos muchos años)
# antes teniamos valores año region
# Ahora armo otra base de promedios por region con las variables q voy a usar

df_reg <- df_eu %>%
  group_by(pais, id_region, region) %>%
  summarise(
    across(
      c(renta_media_hogar, pbi_per_capita, gini, hdi,
        tasa_criminalidad, tasa_homicidios, tasa_pobreza,
        densidad_pobl, ent_per_1000, tasa_empleo,
        peso_micro, ratio_micro_no_micro, peso_autoempleo,
        peso_emp_micro, ratio_emp_micro_no_micro, peso_autoempleo_emp),
      mean, na.rm = TRUE
    ),
    .groups = "drop"
  )


```

# Análisis descriptivo de las variables socioeconómicas

Esto para ver como son las variables dentro de los paises
Capaz se pone mas adelante

```{r}
# Tablas resumen por país
df_reg %>%
  group_by(pais) %>%
  summarise(
    pbi_pc = mean(pbi_per_capita, na.rm = TRUE),
    gini = mean(gini, na.rm = TRUE),
    crimen = mean(tasa_criminalidad, na.rm = TRUE),
    hdi = mean(hdi, na.rm = TRUE)
  )

# q onda crimen en italia? revisar

```


```{r}
# Distribuciones

df_reg %>%
  ggplot(aes(pbi_per_capita, fill = pais)) +
  geom_density(alpha = 0.4) +
  scale_x_continuous(labels = dollar_format()) +
  theme_minimal()


```

# Análisis bivariado

Ahora análisis bivariado de mipymes y otras variables

```{r}
#empresas y pib pc

# ent per 1000 era todas?

ggplot(df_reg, aes(ent_per_1000, pbi_per_capita, color = pais)) +
  geom_point(alpha = 0.7) +
  geom_smooth(method = "loess", se = FALSE) +
  theme_minimal() +
  labs(
    x = "Empresas por 1.000 hab.",
    y = "PIB per cápita"
  )

```

```{r}
# Empleo en mipymes y desigualdad
 #revisar como construi tasa empleo

ggplot(df_reg, aes(tasa_empleo_pyme, gini, color = pais)) +
  geom_point() +
  geom_smooth(method = "lm", se = FALSE) +
  theme_minimal()

```

```{r}
# ratio micro no micro y criminalidad

ggplot(df_reg, aes(ratio_micro_no_micro, tasa_criminalidad, color = pais)) +
  geom_point() +
  geom_smooth(method = "loess", se = FALSE) +
  scale_x_log10() +
  theme_minimal()

#log en el ratio?
```


# Boxplots por cuartiles de presencia de MIPYMES

```{r}

#Hago cuartiles que representen niveles de presencia de MIPYMES
df_reg <- df_reg %>%
  mutate(
    q_mipyme = ntile(ent_per_1000, 4) %>% factor(
      labels = c("Baja", "Media-baja", "Media-alta", "Alta")
    )
  )

# me falta algo: filtrar las chicas
# creo que df_reg tiene tODAS las empresas

```


```{r}
# PIB pc
ggplot(df_reg, aes(q_mipyme, pbi_per_capita, fill = pais)) +
  geom_boxplot(alpha = 0.6) +
  theme_minimal() +
  labs(x = "Presencia de MIPYMES", y = "PIB per cápita")

```

```{r}
# gini

ggplot(df_reg, aes(q_mipyme, gini, fill = pais)) +
  geom_boxplot(alpha = 0.6) +
  theme_minimal()
```

capaz ver con otras var

# Estandarizacion de variables

```{r}

# z-score, para pca y clusters

vars_std <- c(
  "ent_per_1000", "peso_micro", "ratio_micro_no_micro",
  "pbi_per_capita", "hdi",
  "tasa_criminalidad", "densidad_pobl"
)

#no puse gini pq italia no lo tiene

df_std <- df_reg %>%
  mutate(across(all_of(vars_std), ~ as.numeric(scale(.))))


```

```{r}
# min-max

df_mm <- df_reg %>%
  mutate(across(all_of(vars_std), ~ rescale(.)))

#queremos hacer indices descriptivos?

```


#comparo medias

```{r}
# Comparacion de medias por pais
df_reg %>%
  group_by(pais) %>%
  summarise(across(all_of(vars_std), mean, na.rm = TRUE))

```


# PCA y Clustering

```{r}

pca_df <- df_std %>%
  select(pais, region, all_of(vars_std)) %>%
  drop_na()

```

```{r}
pca_data <- pca_df %>%
  select(all_of(vars_std)) %>%
  as.data.frame()

pca <- PCA(pca_data, scale.unit = FALSE, graph = FALSE)


pca$var$coord # veo que variables pesan mas

pca$eig


```

```{r}
#extraigo scores

scores <- as.data.frame(pca$ind$coord[, 1:2])
colnames(scores) <- c("PC1", "PC2")

pca_df <- bind_cols(pca_df, scores)
```


```{r}
#determinar num de clusters
fviz_nbclust(
  pca_data,
  kmeans,
  method = "silhouette"
)

fviz_nbclust(
  pca_df[, c("PC1", "PC2")],
  kmeans,
  method = "silhouette"
)

```


```{r}
#clustering sobre pca
set.seed(123)

clust <- kmeans(
  pca_df[, c("PC1", "PC2")],
  centers = 4, #uso 4 pq no me importo lo anterior
  nstart = 25
)

pca_df$cluster <- factor(clust$cluster)



```

```{r}
ggplot(pca_df, aes(PC1, PC2, color = cluster, shape = pais)) +
  geom_point(size = 3) +
  geom_hline(yintercept = 0, linetype = "dashed", alpha = 0.4) +
  geom_vline(xintercept = 0, linetype = "dashed", alpha = 0.4) +
  labs(
    x = "PC1 – Desarrollo socioeconómico",
    y = "PC2 – Estructura PYME",
    color = "Tipología regional"
  ) +
  theme_minimal()


```

queremos ver tipologias regionales: tipo region alta pymes y alto des, alta pymes sbajo des...

```{r}
pca_df %>%
  group_by(cluster) %>%
  summarise(
    across(all_of(vars_std), mean)
  )

```


# Graficos tipo radar o telaraña

```{r}

vars_radar <- c(
  "ent_per_1000",
  "tasa_empleo_pyme",
  "pbi_per_capita",
  "tasa_pobreza",
  "tasa_criminalidad"
)

#min max y valores más altos = mejor situación
# es decir: valores normalizados (0–1), mayor valor indica mejor desempeño
df_radar <- df_reg %>%
  select(pais, region, all_of(vars_radar)) %>%
  mutate(
    tasa_pobreza = -tasa_pobreza,
    tasa_criminalidad = -tasa_criminalidad
  ) %>%
  mutate(across(all_of(vars_radar), ~ rescale(.)))

```

```{r}

# regiones modelo o lideres
reg_modelo <- df_radar %>%
  filter(region %in% c(
    "Lombardia", "Emilia-Romagna",
    "Cataluña", "País Vasco"
  ))

# esto dsps revisar: lo de clusters y lode los cuartiles

```


```{r}
#install.packages("devtools")
#devtools::install_github("ricardo-bion/ggradar")

library(ggradar)

radar_data <- reg_modelo %>%
  select(region, all_of(vars_radar))

```

```{r}
ggradar(
  radar_data,
  grid.min = 0,
  grid.mid = 0.5,
  grid.max = 1,
  group.colours = c("steelblue", "darkgreen", "firebrick", "goldenrod"),
  axis.label.size = 3,
  grid.label.size = 3,
  legend.position = "bottom"
)

```

Los graficos radar nos sirve para ver si las regiones que nos quedan que son "buenas" presentan perfiles productivos y sociales/socioeconomicos similares.


Podemos hacer tambien radar por pais

```{r}
radar_pais <- df_radar %>%
  group_by(pais) %>%
  summarise(across(all_of(vars_radar), mean, na.rm = TRUE)) %>%
  rename(group = pais)

```


```{r}
ggradar(
  radar_pais,
  group.colours = c("steelblue", "firebrick"),
  legend.position = "bottom"
)

```


Mexclo radar con lo de cluster

```{r}
radar_cluster <- df_radar %>%
  left_join(df_reg %>% select(region, cluster), by = "region") %>%
  group_by(cluster) %>%
  summarise(across(all_of(vars_radar), mean, na.rm = TRUE)) %>%
  rename(group = cluster)

```

```{r}
ggradar(
  radar_cluster,
  legend.position = "bottom"
)

```

aca podria caracterizar los clusters, ver como les va, y hacer tipologias mas completas